臺灣高等法院花蓮分院刑事判決　　　　　　九十三年度重上更(八)字第六號
　　上　訴　人
　　即　被　告　戊○○
　　選任辯護人　廖學忠律師
右上訴人即被告因貪污案件，不服臺灣花蓮地方法院八十一年度訴字第一八六號中華
民國八十二年四月十四日第一審判決（起訴案號：臺灣花蓮地方法院檢察署八十一年
度偵字第八七八、一０九二號），提起上訴，本院判決後，經最高法院第七次發回更
審，本院判決如左：
        主  文
原判決撤銷。
戊○○無罪。
        理  由
一本件公訴意旨以：被告戊○○係花蓮縣警察局消防隊組長，負責消防設備檢查業務
  ，為依法令從事於公務之人員，竟基於概括之犯意，於八十年五、六月間，利用檢
  查臺灣省立花蓮高級農業職業學校圖書館第二期工程消防設備（以下簡稱花蓮農校
  工程）之職務上機會，在現場收受建築商甲○○致送賄款新台幣（下同）三千元；
  又於同年十二月五日赴花蓮縣吉安鄉○○村○○路三○○巷三○弄十九、廿一、廿
  三、廿五號檢查消防設備（以下簡稱自強路工程）時，明知該等新建之房屋未依規
  定裝設消防設備，竟違背職務予以檢查合格，並收受建築商人乙○○（另處分不起
  訴）致送賄款一萬六千元及接受韋某之餐飲款待（約花費四千元）。八十一年三月
  十日，戊○○赴同弄九、十一、十三、十五、十七號檢查消防設備時，復明知該等
  新建房屋未依規定裝設消防設備，仍違背職務予以檢查合格，並收受乙○○致送賄
  款一萬五千元。因認被告涉犯戡亂時期貪污治罪條例第五條第三款、第四條第六款
  （已於八十一年七月十七日修正為貪污治罪條例第五條第一項第三款、第四條第一
  項第五款）之罪嫌。
二本件公訴人認被告犯有右揭罪嫌，無非係以被害人甲○○、乙○○之陳述，且有花
  蓮縣警察局消防安全設備會審（勘）表及乙○○提出之現金支出傳票二紙在卷可稽
  為其論據。
三就被訴花蓮農校工程部分訊據被告，被告堅詞否認犯行，辯稱：伊於八十年四月十
  六日第二次檢查前開場所時，因業主已修改第一次檢查之缺點，故予以通過，伊並
  未收受江某任何款項，況第二次檢查時江某並不在場等語。經查：
  (一)證人甲○○於偵查中供稱係在八十年五、六月間第三次檢查時其親自交付金錢予
    被告，惟於原審審理時則改稱係第二次檢查時送的，日期記不起來，是其請水電
    工「阿財」送的，其前後供述已有不符，況其在本院前審又到庭供稱：「阿財」
    之年籍不詳，已不知去向（見本院更(二)審卷第三十一頁），自更無從查證。
  (二)被告於本院前審雖曾坦承曾接受乙○○之宴請（見本院更(三)審卷，被告於更(四)審
    則否認其事），惟據其供稱係在檢查前七、八月之事與其檢查之職務無涉，而乙○○在調查站供稱請被告吃飯並無第三者在場，於本院前審則稱有黃姓水電工及
    證人曾俊淵暨股東丙○○在場（見本院更(一)審卷第三十六頁），所陳亦非一致，
    此部分亦難憑以認定被告有收受不正利益之犯行。
四就被訴自強路工程收受賄賂及不當利益部分訊據被告：伊未曾接受乙○○之招待，
  更遑論曾收受乙○○之賄款，乙○○與伊之電話錄音固然屬實，惟伊係為查明何人
  陷害伊而說，如伊當時知有錄音，即不致如此陳述；又本件業主之消防設備並無短
  缺，故予檢查通過，事實上乙○○亦無向伊行賄之必要，至所提出之二張現金支出
  傳票，應係乙○○刻意偽造；本件係因伊接任後，較前任嚴格，且有不少人找伊關
  說不成，始設計陷害伊等語。公訴人及原審係以證人乙○○之供述、支出傳票二紙
  、乙○○與被告戊○○交談之電話錄音及譯文，資為認定被告收受賄賂之證據。經
  查：
  (一)乙○○之證詞前後歧異，難予採為定罪之依據：
    1.就何人提議行賄部分：證人乙○○於花蓮調查站初次調查時陳稱：伊分二次各
      向股東丙○○提領二萬元後，於八十年十二月五日送一萬六千元予被告，另以
      四千元宴請被告，八十一年三月十日再送一萬五千元予被告，另以五千元請被
      告吃飯喝酒，股東丙○○僅負責公司內部行政工作，因此伊提錢僅在傳票上登
      載用途，細節丙○○則不過問，究竟丙○○是否知情，伊不清楚（見偵字第八
      七八號偵查卷第二－四頁），而於本院前審卻陳稱：是丙○○叫伊做的，錢也
      是他拿出來的（見本院上訴二四四號卷第五五頁首行），核與證人丙○○證稱
      ：....乙○○有事先告訴伊要送錢給被告，伊即交錢給乙○○，至乙○○送錢
      及招待被告之過程，伊不知情，八十年三月十日之現金支出傳票是伊寫的（本
      院上訴卷第八七頁反面）。
    2.就交付賄款過程方面：證人乙○○就其交付賄款之經過，於調查時供稱二次都
      是審查通過後在消防隊辦公室外交給上訴人收受（見八七八號偵查卷第六頁）
      ；於檢察官偵查時供稱先吃飯後送錢，第一次時間忘記了，一萬六千元是在吃
      完飯後同一天送的，第二次是檢查過後先送錢給他，在消防隊附近車上交給上
      訴人一萬五千元，沒有請他吃飯（同上卷第四三頁）；於原審供稱八十年十二
      月六日在一個地下室的ＫＴＶ，與上訴人、水電工頭在那喝酒，付四千多元後
      出來在車上，他們說喝不夠，其交給上訴人一萬六千元，給他們自己再去喝，
      第二次於八十一年三月十一日去喝酒，上訴人未去，第二天八十一年三月十二
      日約他出來，在辦公室附近的泡沫紅茶店交給他一萬五千元等語（見原審卷第
      十九頁），對於交付賄款之經過情形，先後供述不一。
    3.就行賄時有無第三人在場：乙○○於花蓮調查站調查時陳稱其前後二次請被告
      吃飯並沒有第三人在場（見偵字第八七號偵查卷第四頁反面），然其於本院前
      次更審中則陳稱第一次請吃飯時，有黃姓水電工（經查為證人黃慶祥）及建築
      師（經查為證人曾俊淵）及股東丙○○（見本院更(一)審卷第三六頁），其前後
      陳述非但不一，況據證人丙○○證稱伊對招待被告吃飯之過程並不知情，已如
      前述。丙○○經本院於更審中多次傳拘無著，無從再訊問，而證人黃慶祥、曾
      俊淵經本院於更(一)審中分別傳喚到庭亦均結證，彼等二人從未曾與乙○○及被
      告一起吃過飯（見本院更(一)審卷第五七頁反面、第六六頁），凡此益見乙○○
      所述不實。
    4.就行賄的金錢來源：證人乙○○於花蓮調查站初次調查時陳稱：伊分二次各向
      股東丙○○提領二萬元後，於八十年十二月五日送一萬六千元予被告，另以四
      千元宴請被告，八十一年三月十日再送一萬五千元予被告，另以五千元請被告
      吃飯喝酒（偵字第八七八號偵查卷第二－四頁），而於本院前審卻陳稱：....
      是丙○○叫伊做的，錢也是他拿出來的（本院上訴卷第五五頁首行），核與證
      人丙○○證稱：乙○○有事先告訴伊要送錢給被告，伊即交錢給乙○○.... (
      本院上訴卷八七頁反面），而乙○○於本院更一審稱：伊等公司並無會計，伊
      亦不會為行賄請客之事去領錢，且股東僅有伊母及丙○○二人，要用錢均由自
      己先墊，工地大都由伊處理，伊母平常都有拿錢給伊備用，這點伊很肯定，行
      賄及宴請被告收錢都是以伊母給伊的週轉金支出，但應得另一合夥人（股東）
      之同意才能支出，然經本院詰以：「以前不是說向丙○○拿的嗎？」卻又答稱
      ：「記不得了」（見本院更(一)審卷第三四－三五頁），此復與其前開陳述出入
      。
    5.證人之陳述雖關於事件細節方面，因受個人記憶能力、表達方式、外在情境等
      因素影響，前後所言難免會有所出入，但對於基本事實之陳述，若有礙於真實
      性，自難憑其有瑕疵的證詞，為被告不利之認定自明。證人乙○○就行賄係何
      人主動提及、交付賄款過程、行賄時有無第三人在場、行賄金錢來源重要事實
      ，證述多所翻異，此有瑕疵的證詞，證據之證明力即無可憑信，自難採為被告
      犯行之積極證據自明。
  (二)支出傳票二紙之證據能力部分：
    1.乙○○證陳：伊係宜佳建設公司股東，該公司尚未取得執照，是向別家廠商借
      執照，公司股東只有二人，其占百分之六十，丙○○占百分之四十，實際上之
      股東是其母親，由其代表，第二批房屋是丙○○與他人合夥，與其無關等語（
      八七八號偵查卷第四二頁、原審卷第二十頁、更(一)審卷第三四頁、更(四)審卷第
      三十頁），而現金支出傳票二紙（一０九二號偵查卷第十四、十五頁），核閱
      二紙傳票之格式並無二致，其中八十年十二月五日金額二萬元之傳票記載「交
      際費」「付賴彭輝會消防」，傳票上簽寫「韋」字；八十一年三月十日金額二
      萬元之傳票上記載「什支」、「付消防賴鵬輝新台幣貳萬元整」，傳票上簽寫
      「乙○○」三字，則第一批房屋為乙○○與丙○○所合夥興建，其相關之支出
      列入合夥之會計項目，尚無問題，至第二批房屋則為丙○○所自行興建，其相
      關之支出自與乙○○無涉，何以竟使用相同格式之現金支出傳票，並由乙○○
      簽名於其上？該第二批住宅既非乙○○與丙○○合夥興建，而與乙○○無關，
      何以乙○○在調查中謂宜佳建設公司為儘快取得使用執照銷售房屋，被告二次
      到工地勘驗消防設備後，其各向「公司股東」丙○○提領二萬元，分別致送被
      告一萬六千元、一萬五千元？並取得與其無關之第二批房屋之支出傳票？該二
      張支出傳票來源之正當性及合法性，亦滋疑義，即難謂為適格之證據方法？
    2.就本案偵察權發動的原因，經本院向調查局函查結果：乙○○係主動向調查單
      位自首出示支出傳票，有該局八十九年七月二十七日第九○五九八號函一紙在
      卷可佐（本院更(六)審卷第四十七頁），該二紙傳票係個人所片面製成，並無會
      計、出納簽署，亦無會計作業上應有之憑證可考，尚難謂符合刑事訴訟法第一
      百五十九條之四第二款從事業務之人員於業務上或通常業務過程所製作之紀錄
      文書、證明書，則現支支出傳票二紙之證據能力自有可議。另乙○○另係因新
      建之房屋已依規定備妥消防設備，為期早日通過檢查，而請託被告儘速辦理，
      並於檢查合格當日，以原車送被告返回消防隊時，在車上致送賄款予被告收受
      ，是被告既已儘速通過消防檢查，按諸常情，乙○○心存感激之心，應無自首
      舉發之必要（此亦據被告於本院更六審調查中陳明在卷），但其不但自首檢舉
      ，且提出製作現金支出傳票二紙之證據，用以證明被告受賄，則其自首之動機
      是否另有隱情？又其於本院更(六)審調查中供承調查局人員要伊承認否則即予以
      起訴，更令人生疑其自首之動機。另乙○○於調查時供稱：「我今日到貴站是
      為向花蓮縣消防隊戊○○組長行賄四萬元提出自首」調查站移送書破案經過欄
      內亦裁稱：「案經乙○○自首」，檢察官並以乙○○係自首，依修正前戡亂時
      期貪污治罪條例第十一條第三項規定應免除其刑，而對乙○○為不起訴處分；
      又依調查筆錄之記載，乙○○是在調查站被問以：「你自首向花蓮縣消防隊戊○○組長行賄四萬元，詳情如何？」時，自行出示上開二紙現金支出傳票，（
      見八七八號偵查卷第三頁），乙○○於原審供稱：「我自首時有拿一疊傳票去
      」、「問：調查站的人有無去你那邊搜？)沒有」 (原審卷第八十六頁)，嗣於
      本院則改稱：「（問：現金支出傳票何人交予調查人員？）調查站人員本來已
      把整本傳票拿至站內，我到案時，調查站人員才把該傳票從整本傳票內抽出」
      ，核與其於偵查、原審供詞不符，且證人乙○○一再陳明調查人員早就開始調
      查被告收賄案件，本案最初並非由其出面檢舉，而係調查人員直接到工地取走
      帳冊資料，找其與丙○○配合調查蒐證，且該二紙傳票是在調查站應訊時，始
      由調查人員自整本傳票簿內抽出等節在卷（見本院更(四)審卷第二十九、三十頁
      、更(五)審卷第四十三、四十四頁及更(六)審卷第五十四頁）、法務部調查局花蓮
      調查站八十一年一月二十一日及三月十一日致「林興華」之函稿中，對於本案
      調查蒐證之經過亦有詳盡之敘述，其中三月十一日之函稿內容更早已出現「四
      、....『宜佳公司八十一年三月十日支出傳票乙張』」之字樣（見本院更(七)審
      卷第四十至四十六頁），並本案最初之調查蒐證經過，係調查站之外勤據點獲
      得情報而與丙○○接觸後，發覺被告涉有不法情事，乃由外勤據點簽文至調查
      站，再由承辦人員丁○批註擬辦方案後，始依法進行偵辦等情，亦據證人即本
      件承辦人丁○於九十一年五月八日本院調查時到庭結證屬實（本院更(七)審卷第
      一０四、一０五頁），惟上述之調查站筆錄、調查站移送書，均係本案偵查人
      員依職權於業務內製作之公文書，證明力自較有瑕疵之證人乙○○或與公文書
      記載不符之證人丁○證詞或函稿內容之證明力為高，則本件自當係證人乙○○
      向調查站自首並提出二紙支出傳票，則支出傳票之真實性即難謂非證人乙○○
      為圖獲檢察官不起訴處分而提出，則證明力亦無可憑信。
  (三)錄音帶之證據能力：
    1.證人乙○○於本院前審調查時供稱：調查站著手調查時，為求證伊所供之真實
      性，曾令伊與被告電話談話，由調查站予以錄音存證等情（見本院上訴卷第五
      十五頁）。
    2.依被告與乙○○二人於八十一年三月十九日下午一時之電話錄音譯稿記載：「
      韋：先生你好，請問賴組長在嗎？賴：我就是。韋：老大，老大哥我有些問題
      想請教你。賴：什麼問題？韋：早上我在工地忙，調查局的人到我公司查帳，
      拿走了一些帳冊，裡面有幾張會消防時開的傳票也被帶走，下午要調我去問，
      不知道該怎麼辦？賴：傳票裡面你寫什麼？韋：寫支付消防隊戊○○，傳票不
      是我開的，我也不大清楚。賴則不語。韋：老大！上次老包的事情，問過後有
      卡到你什麼事嗎？賴：沒有。只有搜你那裡，沒有其他地方嗎？韋：聽我的工
      人說查了四、五家，我們這附近的都查。他們全部的帳冊都查，傳票又不是我
      寫的，是我叔叔（指丙○○）寫的。上次老包的事情沒怎樣嗎？賴：早就沒事
      了。韋：好吧！不然我就隨便和他們說吧！賴：說怎樣？韋：就說我們去吃飯
      好了！這樣應該不會有事了！賴：多少錢？韋：三月份和去年，去年那一次二
      萬塊錢，說餐廳吃飯你應該不會有事吧！賴：傳票上為什麼要寫名字呢？韋：
      傳票的事我怎麼曉得，要是我開就不會這麼寫。賴：要陷害也不要這樣子害！
      韋：傳票是黃先生那邊開的，要是我開都是只寫交際費而已。賴：你若去了要
      怎麼講？韋：我就說你幫我忙，我請你客。賴：我怎麼幫你忙？你不能這麼講
      ！韋：沒事幹麼把傳票都給他們，又都寫明細。賴：要陷害人也不要這樣做，
      好吧！韋：（急）老大，我會害你嗎？賴則不語。韋：好吧！我就說私底下拜
      訪你，然後請你客。賴：你這麼說反而更糟，你拜託我就必須這樣嗎？唉！韋
      ：一波未平一波又起，好吧！我再想辦法隨便編個理由吧！賴：早上幾個人到
      你那裡？韋：五、六個人呢！賴：調查站的人嗎？韋：是啊。賴：你會害我丟
      了工作，帳目有人這麼寫嗎？暗帳也沒有人這麼寫！韋：帳是他們那邊作的，
      不可能讓我看的。賴：帳是誰寫的？韋：丙○○那邊的人寫的。賴：丙○○！
      韋：好吧，我就說我們私底下借的好了。賴：我看不用多久就上報了，上報就
      糟了。韋：你別的地方有收嗎？賴：沒有啦！韋：好吧！」（見八十一年度偵
      字第八七八號偵查卷第二十二至二十七頁），雖被告對於上開錄音內容之真實
      性，並不否認（見本院上訴卷第四十二頁反面），惟綜觀該錄音譯文，被告於
      對話中亦僅問乙○○帳目記「多少錢」，乙○○告以「三月份和去年，去年那
      一次兩萬塊錢....」（未言及八十一年三月之金額），被告並責以傳票上為什
      麼要寫名字，要陷害也不要這樣害云云；依上開乙○○與被告間之對話內容，
      被告曾收受韋某交付之賄款並接受其宴請固會有如此對話之可能，然被告並未
      曾收受韋某付之賄款並接受其宴請，亦有可能為如此之對話，況乙○○於本院
      調查中供承伊對被告之問話均由調查局人員擬好後，再由伊向被告套話等語（
      本院更(六)審卷第五十四頁），則此項秘密錄音之對話內容，並非合法監聽取得
      ，即不具證據能力，自難據為證明被告公訴意旨所指之犯行之證據。
五按犯罪事實應依證據認定之，無證據不得推定其犯罪事實，刑事訴訟法第一百五十
  四條定有明文；又認定不利於被告之事實，須依積極證據，苟積極證據不足為不利
  於被告事實之認定時，即應為有利於被告之認定，更不必有何有利之證據，亦據最
  高法院三十年上字第八一六號著有判例。再者，證據之證明力，由法院本於確信自
  由判斷，刑事訴訟法第一百五十五條第一項前段定有明文，而自由心證係基於證據
  判斷所形成，而證據判斷則與證據之質之強弱與量之多寡習習相關，例如無疑義之
  證據其證明力較強，有疑義之證據其證明力較弱，屬於同一方面之證據為數增加，
  每增強其證明力，屬於反對方面之證據為數增加，則每減弱其證明力。認定犯罪事
  實所憑之證據，無論直接或間接證據，其為訴訟上之證明，須於通常一般之人均不
  致於有所懷疑，而得確信其為真實之程度者，始得據為有罪之認定，而本件公訴人
  所憑之證據方法：證人乙○○所供矛盾之處，對證詞之證明力已無可採信；支
  出傳票及電話錄音之證據能力已不復存如上述，已難適合採為認定上訴人收受賄賂
  之佐證，本院復查無其他積極證據足資證明被告犯行，是公訴人所提之證據方法，
  難謂已達到通常一般之人均不致於有所懷疑，而得確信其為真實之程度，被告上訴
  意旨，否認犯罪，為有理由，應予撤銷改判，諭知被告無罪之判決。
據上論斷，應依刑事訴訟法第三百六十九條第一項前段、第三百六十四條、第三百零
一條第一項前段，判決如主文。
本案經檢察官崔紀鎮到庭執行職務。
中      華      民      國      九十三      年     七     月   二十三   日
                                    審判長法官  謝  志  揚
                                          法官  莊  謙  崇
                                          法官  陳  淑  媛
右正本證明與原本無異。
如不服本判決，應於送達後十日內，向本院提出上訴狀。其未敘述理由者，並應於提
出上訴狀後十日內向本院補提理由狀(須附繕本)。
                                        書記官  邱  廣  譽
中      華      民      國      九十三      年     八     月     二     日
